臺灣高雄地方法院刑事判決　　　　　　　 94年度易字第937號
公　訴　人　臺灣高雄地方法院檢察署檢察官
被　　　告　戊○○○
上列被告因詐欺案件，經檢察官提起公訴（九十三年度偵緝字第
一九三六號），本院判決如下：
    主  文
戊○○○無罪。
    理  由
一、公訴意旨略以：被告戊○○○意圖為自己不法所有之犯意，
    明知自己無償債能力，於民國九十年五月十六日，持華信旅
    行社有限公司（以下稱華信旅行社）之名片，自稱該旅行社
    之業務主任，前往設於高雄市前金區○○○路二一一號十八
    樓之一「雄獅旅行社股份有限公司高雄分公司」（以下稱雄
    獅旅行社）購買機票五張，票款合計新台幣（以下同）十五
    萬一千元。被告另承上開不法所有之概括犯意，於同年同月
    十七日，再向雄獅旅行社購買機票二張，機票款為四萬二千
    六百元。雄獅旅行社因誤信被告為華信旅行社職員而陷於錯
    誤，遂交付前開七張機票給被告。嗣於九十年五月三十日，
    被告持發票人為自己、支票號碼為ＡＳ0000000號、
    付款人為萬泰商業銀行、金額為十五萬一千元之支票一張，
    交予雄獅旅行社作為前開機票之償還款項，詎該旅行社屆期
    欲提示時竟遭退票，而全部票款十九萬三千六百元，亦經雄
    獅旅行社多次催繳，被告均避不見面，始知受騙。為此因認
    被告涉有刑法第三百三十九條第一項之詐欺取財罪云云。
二、按犯罪事實應依證據認定之，無證據不得推定其犯罪事實。
    又不能證明被告犯罪者，應諭知無罪之判決，刑事訴訟法第
    一百五十四條第二項、第三百零一條第一項分別定有明文。
    所謂證據，係指足以認定被告確有犯罪行為之積極證據而言
    ，該項證據自須適合於被告犯罪事實之認定，始得採為斷罪
    資料。苟積極證據不足為不利於被告事實之認定時，即應為
    有利於被告之認定，更不必有何有利之證據（參見最高法院
    二十九年上字第三一０五號、三十年上字第八一六號判例）
    。再者，刑法上詐欺罪之成立，要以加害者有不法得財或得
    利之意思而實施詐欺行為，被害者因此行為，致表意有所錯
    誤而為財產上處分，受有損害，且加害者所用行為，堪認為
    詐術者，始足當之，亦據最高法院十九年度上字第一六九九
    號、四十六年台上字第二六０號等判例闡釋甚明。本件公訴
    人因認被告涉犯前開詐欺取財罪嫌，無非係以被告前於九十
    三年九月二十二日偵查中自承伊於購買機票時並非華信旅行
    社員工，及卷附被告名片、上開支票暨退票裡由單各一紙等
    為其論據。然訊之被告固坦承曾交付名片予雄獅旅行社人員
    ，並向該旅行社購買機票，且簽發支票以代付款等事實，惟
    否認有何詐欺取財犯行，辯稱：伊係華信旅行社之靠行人員
    ，本件是伊打電話至雄獅旅行社購票，卷附名片與購買機票
    無關；伊過去與雄獅旅行社多有交易往來，本案係因伊發生
    車禍，未能及時處理債務，並非故意詐騙等語。經查：
（一）按被告以外之人於審判外之言詞或書面陳述，除法律有規
      定者外，不得作為證據，刑事訴訟法第一百五十九條第一
      項固有明文。然依同法第一百五十九條之五規定：「被告
      以外之人於審判外之陳述，雖不符前四條之規定，而經當
      事人於審判程序同意作為證據，法院審酌該言詞陳述或書
      面陳述作成時之情況，認為適當者，亦得為證據。當事人
      、代理人或辯護人於法院調查證據時，知有第一百五十九
      條第一項不得為證據之情形，而未於言詞辯論終結前聲明
      異議者，視為有前項之同意。」，其立法旨趣無非慮及傳
      聞證據未經當事人之反對詰問予以核實，原則上先予排除
      ，惟若當事人已放棄詰問或未聲明異議，基於證據資料愈
      豐富，愈有助於真實發見之理念，且強化言詞辯論主義，
      法院仍可承認該傳聞證據之證據能力。本件雖未據證人丁○○到庭證述，然其於九十二年十一月一日已前往高雄縣
      政府警察局鳳山分局製作筆錄；承辦員警於詢問之初，事
      先針對刑事訴訟法第九十五條所定各項權利詳為告知並令
      其知悉；詢問過程中亦未有何強暴、脅迫或以其他不正方
      法取供之情事，是以丁○○之警詢筆錄依法雖屬傳聞證據
      ，原不具有證據能力，然其此等陳述既未經檢察官及被告
      就其證據能力表示異議（參見本院九十四年七月六日審判
      筆錄第二頁），於審判程序中亦由本院依法宣讀並告以要
      旨，且各由檢察官與被告表示意見。再衡諸丁○○乃華信
      旅行社員工，對被告是否為該旅行社員工或靠行人員一節
      ，當較其餘人等更為知悉，從而若欲判斷此一事實，實有
      引用丁○○警詢中供述之必要性。揆諸上揭說明，本院自
      得逕以卷附丁○○之警詢筆錄採為認定事實之依據，合先
      敘明。
（二）查被告前係華信旅行社之靠行人員，與雄獅旅行社票務主
      管丙○○因同業拜訪、彼此交換名片而認識，其後亦陸續
      與雄獅旅行社有購買機票之交易往來；本件係被告以電話
      聯絡方式，先於九十年五月十六日向雄獅旅行社購買機票
      五張、票款共計十五萬一千元，另於同年月十七日再以相
      同方式購買機票二張、票款為四萬二千六百元，均由雄獅
      旅行社人員親自送交予被告簽收，被告嗣於同月三十日簽
      發以本人為發票人、支票號碼為ＡＳ0000000號、
      付款人為萬泰商業銀行、票面金額十五萬一千元之支票一
      紙，交予雄獅旅行社以代支付前述第一筆交易票款，詎該
      紙支票由雄獅旅行社遵期提示，竟因存款不足而遭退票等
      情，業據被告於本院審理中供承不諱，且經證人即雄獅旅
      行社員工乙○○、丙○○及甲○○等到庭證述綦詳，並有
      旅行業代收轉付收據二紙、支票暨退票理由單、被告名片
      影本各一件在卷可稽，足徵被告此部分自白核與事實相符
      ，至堪採信。
（三）次者，我國旅遊業多有靠行營業之情形。所謂「靠行」係
      指旅行社允許原非該旅行社所屬業務人員之個人，以該旅
      行社職員之名義，對外招攬不特定人參加旅遊之行為。此
      特定之個人由旅行社向主管機關作任職該旅行社之報備，
      准其在旅行社內設置營業處所、並按月支付租金，惟須獨
      力招攬業務，且盈虧歸由個人負擔，而與所靠行之旅行社
      全然無涉。查本件固據證人丁○○於警詢中堅稱被告並非
      華信旅行社員工，並提出存證信函一份為憑，然參以丁○○前於警詢亦陳述被告自八十八年五月份確因業務需要而
      靠行於華信旅行社等語無訛（參見九十二年度聲拘字第二
      四四號卷第四頁反面），復依證人乙○○於本院審理中證
      稱：一般靠行人員依規定視同靠行旅行社員工，但財務獨
      立之情屬實。再佐以前揭證人乙○○、丙○○及甲○○之
      證述，雄獅旅行社對外票務往來可分為同業、個人二類，
      價格亦有所區分，同業購票價格每張約較個人購票價格低
      一至二千元，由於旅行業有許多靠行人員，該公司在查證
      上均以名片為主；倘係同業購票允許對方以支票付款，一
      般約定票期均為十四天，因被告係華信旅行社之靠行人員
      ，仍屬於同業，得以同業購票之交易條件來購買機票等節
      ，亦堪認定。準此，本件被告以華信旅行社靠行人員之身
      份，向雄獅旅行社以同業交易條件購買前開機票七張，實
      難謂有何施用詐術之行為可言。
（四）又被告辯稱伊係因車禍受傷而未能及時處理債務一節，業
      有卷附行政院衛生署桃園醫院診斷證明書一紙，記載被告
      自九十年六月一日起至同年月三日止住院，並以手術鋼釘
      固定等情屬實。公訴人雖提出台灣美國運通國際股份有限
      公司刑事陳報狀、與財團法人金融聯合徵信中心信用卡查
      詢資料各一件，用以證明被告並無支付本件票款之相當經
      濟能力云云。然細繹該等資料內容所載，被告除於九十年
      四月十日起由台灣美國運通國際股份有限公司進行催收程
      序外，其餘信用卡均自九十年六月二十日起，始因持卡人
      信用貶落、款項未繳等事由而遭強制停卡。惟觀乎本件起
      訴書所述被告購買機票時間為「九十年五月十六日、十七
      日」，與上開強制停卡時間已相距一月有餘，且被告辯稱
      因車禍受傷休養以致無暇處理債務一節，亦非全然無稽；
      又被告於本案發生前與雄獅旅行社之票據往來均屬正常，
      本件乃第一次跳票之情，復經證人丙○○到庭結證甚詳。
      是本院乃認不得徒以被告事後果有信用不佳之情事，即率
      爾推認其於本件交易之初、主觀上確有詐騙雄獅旅行社人
      員之不法意圖，而未可遽以詐欺罪責相繩之。
三、綜前所述，公訴人所述犯罪事實及所憑證據尚難證明被告確
    有本件詐欺犯行。職是，被告所辯雖無從概予採信，然其間
    有合理之懷疑存在，無法達到確信其為真實之程度，當不得
    遽為不利於被告之認定。此外，復查無其他積極證據足供證
    明被告確有公訴人所指之詐欺取財犯行，揆諸前揭判例意旨
    及說明，即應為被告無罪之諭知。
據上論斷，應依刑事訴訟法第三百零一條第一項，判決如主文。
中　　華　　民　　國　　94　　年　　8 　　月　　9　　日
                  刑事第十七庭  審判長法官  李麗珠
                                      法官  林勇如
                                      法官  陳明呈
以上正本證明與原本無異。
如不服本判決，應於收受送達後10日內向本院提出上訴書狀。
中　　華　　民　　國　　94　　年　　8 　　月　　9 　　日
　　　　　　　　　　　　　　　　　  書記官  林明忠
